最高法院民事判決　　　　　　九十四年度台上字第一四○六號
　　上　訴　人　甲○○
　　訴訟代理人　黃錦郎律師
　　被 上訴 人　乙○○
　　　　　　　　　　　　22號.
上列當事人間請求減少價金事件，上訴人對於中華民國九十二年
十一月十九日台灣高等法院台中分院第二審判決（九十二年度上
字第一九九號），提起上訴，本院判決如下：
    主  文
上訴駁回。
第三審訴訟費用由上訴人負擔。
    理  由
本件上訴人起訴主張：伊向被上訴人購買坐落彰化縣和美鎮○○
段第一九○號土地（下稱系爭土地）及其上建物一○九號門牌號
碼為彰化縣和美鎮○○路一巷三十弄二十二號房屋（下稱系爭房
屋）（兩者合稱系爭不動產），而簽發系爭面額新台幣（下同）
一百六十萬元、發票日民國八十八年十月四日、到期日八十八年
十一月四日之本票（以下稱系爭本票）為尾款之擔保。然於交屋
前，伊前往驗屋，發見系爭房屋浴室及一、二樓天花板多處裂痕
且嚴重滲水，被上訴人依法負有瑕疵擔保責任，幾經促被上訴人
改善漏水等瑕疵，被上訴人回函承認滲水問題由其負責修繕，然
未加修理。依兩造簽訂之不動產買賣契約書第二條及其他特約事
項五，被上訴人無法於交屋前提供水電正常使用，伊不負交付尾
款一百六十萬元之義務，被上訴人迄今無法使水電正常使用，系
爭房屋因漏水無法居住，且被上訴人未依契約交屋，系爭本票之
條件尚未成就，本票債權債務未發生，本票債權不存在，被上訴
人竟聲請台灣彰化地方法院（下稱彰化地院）八十九年度票字第
四二號就系爭本票為強制執行之裁定等情，求為確認被上訴人持
有伊所簽發系爭本票債權不存在之判決。嗣於原審追加聲明請求
確認被上訴人持有之系爭本票為偽造，並以原聲明為備位聲明。
被上訴人則以：兩造買賣之房屋乃興建已二十餘年之舊屋，上訴
人於承買前即於白天、夜晚、晴天、雨天等數度前往看屋，對於
屋齡、屋況均知之甚詳，否則上訴人豈會於購屋要約委託書上附
註「一、二樓樓梯後面的牆打掉，並清除雜物」，伊同意前開附
註條件以一萬元由上訴人自行處理，兩造同意後，兩造遂於八十
八年四月九日簽訂不動產買賣契約書，惟因上訴人表示系爭房屋
係舊房子，需再予整修，要求伊再行折讓價金，雙方因而同意折
讓六萬元，由上訴人自行整修，故兩造議定買賣價金為二百七十
三萬元；又因系爭房屋係於六十七年十二月一日建築完成，領有
完工證明並辦理建物所有權登記，惟並無使用執照，但完工證明
與使用執照之效能相同，上訴人仍要求伊需申請使用執照，否則
其需再行減價，伊因買賣事宜延宕甚久，為求雙方圓滿，遂又減
價十萬元，上訴人為達其以低價取得系爭房地之目的，竟以前往
看屋為由，攜帶鐵搥敲打磁磚，以竹竿將天花板破壞，又將房屋
內之排水孔全部阻塞，於室內放水，將房屋當作游泳池使用等非
通常使用建物之方法，再據以向伊稱系爭房屋嚴重漏水，要求伊
再行減價，伊不予同意，上訴人因而改稱因浴室之水管老舊，如
伊將其更新，兩造之買賣即可順利完成，伊認該請求所費不多，
因而雇工予以更換，惟更換完成之後，上訴人仍不以此為滿足，
堅稱房屋積水漏水嚴重，要求再予減價，伊無法忍讓，堅拒上訴
人之要求。縱系爭房屋有少許瑕疵，乃自然老舊情形，均為上訴
人所明知，伊係以房屋現況出售予上訴人，買賣契約成立後並未
有新增之瑕疵。上訴人對於所指之瑕疵，均早已於簽訂本件買賣
契約前即已知悉，並於磋商買賣之過程中要求伊修繕，兩造乃合
意由買賣總價中再扣除六萬元補貼上訴人自行修復，上訴人再行
要求減少價金，與法未洽；上訴人簽發系爭本票即為其應履行兩
造間買賣契約其他特約事項三之義務，伊業依兩造之約定，於交
屋前辦理供水、供電，且水表、電表獨立，系爭不動產之所有權
復於八十八年九月三十日登記予上訴人所有，上訴人依約應於八
十八年十月三十一日前給付尾款一百六十萬元予伊，且本票之到
期日為八十八年十一月四日，履行期已屆至，上訴人應負給付尾
款之義務等語，資為抗辯。
原審審理結果以：上訴人於第一審起訴時係請求減少買賣價金，
嗣後變更為請求確認本票債權不存在，其訴之變更，被上訴人於
第一審雖不予同意，惟上訴人所訴內容不甚礙被上訴人之防禦及
訴訟之終結，第一審依民事訴訟法第二百五十五條第一項第七款
之規定，准許其訴之變更，核無不合。上訴人上訴二審後，追加
先位聲明請求確認被上訴人持有之本票為偽造，被上訴人雖不同
意，然上訴人所起訴之基礎事實同一，其主張亦在第一審提出為
攻擊方法，依民事訴訟法第四百四十六條、第二百五十五條第一
項第二款規定，勿庸被上訴人之同意，為訴訟經濟原則，紛爭一
次解決，應許上訴人之追加，先予敘明。上訴人主張系爭本票係
上訴人用以向被上訴人購買系爭不動產，為被上訴人所不爭執，
並有本票、不動產買賣契約書等可佐，堪信為真實。上訴人雖主
張其所簽發之系爭本票未書具發票日及到期日，應屬無效票據，
惟被上訴人提出系爭本票聲請裁定強制執行時竟有發票日為八十
八年十月四日、到期日為八十八年十一月四日，應係被上訴人偽
造云云。然此為被上訴人所否認，並辯稱：系爭本票之金額、日
期、簽名均係上訴人本人親自簽的等語。查上訴人既僅否認上開
本票之發票日及到期日為其簽發，則其簽名應係上訴人所為，而
系爭本票上發票日及到期日確為上訴人所書立，業據證人即承辦
代書李元裕暨本件買賣契約之仲介人員施國鼎於第一審到庭結證
明確，且上訴人簽發系爭本票係用以擔保支付尾款，為兩造所不
爭之事實，衡諸常情，上訴人豈有簽發未記載發票日之無效本票
交予被上訴人收受之理，而上訴人聲請將系爭本票送請鑑識單位
鑑定筆跡真偽，經第一審先後函送內政部警政署刑事警察局、法
務部調查局鑑定結果，均無法認定該發票日及到期日筆跡之真偽
，有上開二單位之函文在卷可稽，且法務部調查局鑑定更指出系
爭本票之發票日、到期日筆跡墨色與其上金額、發票人姓名、住
址筆跡墨色反應相符，研判係由筆墨成分相近之原子筆所書寫，
惟是否同一枝筆書寫，無法確認等語，益難認為該發票日、到期
日係偽造。上訴人雖又辯稱：依兩造之不動產買賣契約書第三條
約定：「雙方約定於雙方完稅時，甲方（指上訴人）應支付乙方
新台幣肆拾伍萬元正，同時甲方應簽發本票乙紙新台幣壹佰陸拾
萬元正予乙方。」，上訴人給付該期價金予被上訴人，係於八十
八年九月二十三日支付三十五萬元，其發票日應為八十八年九月
二十三日，到期日應為系爭房地過戶完成後一個月之八十八年十
月三十日，系爭本票之發票日竟為八十八年十月四日，到期日為
八十八年十一月四日，與實際情形不符，足認系爭本票上開二日
期並非上訴人所填寫；又證人施國鼎為本件房屋仲介人員，為促
成買賣，而自行或與被上訴人共同重新施作天花板及粉刷牆壁等
刻意掩飾該房屋原有重大瑕疵，並於締約時故意不告知瑕疵等之
情，其或與被上訴人利害關係一致，抑或為免本件買賣破裂影響
其仲介費用之利益，其證言難免偏頗；證人李元裕係仲介公司之
特約代書，立場亦與仲介人員一致，所言自亦有偏頗之虞，且證
人李元裕既稱系爭本票為上訴人於八十八年九月二十三日給付第
二期價金時當場所簽發，上訴人何以將發票日填載八十八年十月
四日，故意與實際日期不符，其陳述非無瑕疵，亦不能輕予採信
；系爭本票固係作為尾款之擔保，惟上訴人於簽發系爭本票時，
確係因代書及仲介告知該本票僅作為買方尚未付清價款之證據，
並非要持以行使，俟上訴人勞工貸款核撥並交付予出賣人，該本
票即同時返還，故日期不須填寫，並經證人即上訴人之弟林慶雄
到庭為證，上訴人所辯系爭本票出於偽造云云。惟此為被上訴人
所否認，且本票之發票日為票據必須記載事項，其發票日與實際
簽發日期並非完全一致，事所恆有，不得以發票日在後即遽認為
偽造；至於證人施國鼎固為仲介人員，因本件買賣契約既已成立
，為兩造所不爭執，當可取得報酬，尚難認為其證言有何偏頗之
處；至於證人林慶雄到庭所言根本未提及系爭本票之發票日、到
期日之事，不足為上訴人有利之證明；上訴人不能證明系爭本票
之發票日、到期日係出於偽造。其上開主張，不能採信。上訴人
復主張依兩造間之不動產買賣契約書其他特約事項二、乙方（即
賣方）應於交屋前辦理水、電正常使用，以及不動產買賣契約書
第三條：「貸款登記完畢時，甲方應支付乙方新台幣壹佰陸拾萬
元正，同時雙方交屋清楚」、其他特約事項五等約定，被上訴人
迄今無法使水電正常使用，更且漏水無法居住，且依契約未交屋
，本票尚不可請求，依民法第一百條規定，條件尚未成就，本票
債權債務未發生，本票債權不存在云云，亦為被上訴人所否認。
查被上訴人已依約先恢復供應水電及水表、電表獨立，並將系爭
不動產之所有權於八十八年九月三十日移轉登記予上訴人，業據
證人李元裕到庭結證屬實，且有建築改良物所有權狀、土地所有
權狀在卷可稽，再按兩造訂立之不動產買賣契約書其他特約事項
二：「乙方（即被上訴人）應於交屋前辦理水、電正常使用（供
水、供電）且水表和電表獨立。」、三：「雙方約定甲方（即上
訴人）須於過戶完成後（即所有權登記於甲方名下）一個月內交
清尾款新台幣壹佰陸拾萬元正，否則按年利率百分之八繳交違約
金予乙方。」以及五：「前項第三條約定，若乙方尚無法履行前
項第二條之約定時，不適用之」等約定，上訴人應於八十八年十
月三十一日前給付尾款一百六十萬元予被上訴人，又系爭本票之
到期日為八十八年十一月四日，今已到期，依上述約定，上訴人
應給付系爭之一百六十萬元尾款，上訴人主張系爭本票債權債務
未發生而不存在云云，亦無可採。上訴人另主張其於交屋前上訴
人前往驗屋，發現浴室及一、二樓天花板多處裂痕且嚴重滲水，
被上訴人竟企圖以石棉板遮掩，實則根本未加修理，且有舊燈隱
藏在天花板內，被上訴人為隱藏房屋瑕疵而在出售前作過裝潢及
油漆，上訴人於發覺漏水情形後才掀開天花板才知暗藏玄機，連
天花板都兩層，被上訴人應負瑕疵擔保責任，在被上訴人未修補
瑕疵前，上訴人可拒絕交付尾款，若被上訴人不為修繕，至少應
減少修復費用三十七萬八千元之價金，並與本票債務互為抵銷，
該部分被上訴人對於上訴人之票據權利不存在云云，固提出照片
為證，然為被上訴人所爭執。查兩造間買賣之系爭房屋係建於六
十七年十二月一日，於買賣時屋齡已二十年以上，有建築改良物
所有權狀可憑，復為上訴人所不爭。又上訴人欲向被上訴人購買
上開系爭房地時，先以二百八十萬元為要約之事實，有購屋要約
委託書可據，復為上訴人所不爭執，嗣兩造同意買方即上訴人以
七萬元自行整理房屋，其中一萬元用以整理樓梯間，故減價為二
百七十三萬元訂立買賣契約，業據證人施國鼎到庭結證明確，並
為兩造所不否認，均堪信為真實。又系爭建物經第一審會同台灣
省建築師公會鑑定結果，固然有一、二樓牆壁壁癌、粉刷層脫落
，地坪裂縫、平頂裂縫滲水、樓梯間牆面壁癌、粉刷層脫落、三
樓牆面裂縫、地坪裂縫、落地門缺玻璃、缺一面紗門等瑕疵存在
，有第一審勘驗筆錄及台灣省建築師公會鑑定報告書在卷可稽，
然證人即仲介人施國鼎會同履勘時，證述除牆壁油漆脫落情形較
買賣時嚴重外，其餘均與買賣時之狀況相符等語，證人林慶雄亦
承認與上訴人及一位仲介小姐共六次至系爭房屋察看，並稱：「
折價七萬元是因二樓中間廁所要打掉，廢棄物要自行處理，中間
自己要修補格局要自己設計，去時沒有看到壁癌，漏水是因為仲
介業務說要交屋，我們去時才用水測試，簽約當時看不出來哪裏
漏水，用水測試後發現有滲漏水，才將天花板打開看，發現有新
舊天花板、日光燈隱藏在裏面」等語，上訴人既前後六次察看，
而被上訴人辯稱上訴人承買前於白天、夜晚、晴天、雨天等數度
前往看屋，亦為上訴人所不否認，可見上訴人對於屋齡、屋況知
之甚詳，除經被上訴人故意掩飾之瑕疵外，當已知該屋有通常檢
查可發現之瑕疵存在，否則豈會要求被上訴人提出六萬元之中間
修補，繼而要求被上訴人提出使用執照，被上訴人因而再減價十
萬元。至於上訴人主張被上訴人刻意以天花板遮掩隱藏瑕疵部分
，業據提出照片為證，亦有台灣省建築師公會所為鑑定報告（外
放）所附照片可佐。按一般天花板之裝潢均以一層為之，而被上
訴人竟以二層裝潢，顯係知其瑕疵故意掩飾，而不告知上訴人，
上訴人即無從發現，難謂有何重大過失，依民法第三百五十五條
第二項但書規定：買受人因重大過失，而不知有前條第一項所稱
之瑕疵者，出賣人如未保證其無瑕疵時，不負擔保之責。但故意
不告知其瑕疵者，不在此限。被上訴人自應就此負瑕疵擔保責任
。此部分之瑕疵，經台灣省建築師公會鑑定結果，需花費修補，
據該鑑定報告第十四項所載平頂裂縫填補二處為八千元及平頂刷
水泥漆三千零八十元，再加上管理費、營業稅等，合計為一萬一
千三百七十九元，上訴人主張被上訴人就此部分應負瑕疵責任減
少價金，為有理由。上訴人其他所指之瑕疵，如牆壁粉刷、浴室
滲水等，被上訴人否認故意不告知，此瑕疵又為上訴人所已知，
並予處理，此部分免除被上訴人瑕疵擔保責任。又上訴人既在承
買前於白天、夜晚、晴天、雨天等六度前往看屋，於承購時何以
不預為查明，即同意減價七萬元自行整理房屋，迨至所有權移轉
登記完畢後始主張被上訴人應修補瑕疵，上訴人亦難謂無重大過
失，況兩造所訂買賣契約復未有出賣人保證該房屋無上開瑕疵之
記載，依民法第三百五十五條第二項規定，被上訴人不負擔保責
任。至於上訴人另主張被上訴人造成上訴人無法使用房屋之損失
已有六個月，即相當於租金之損失，自應抵銷之云云，然未能舉
證以實其說，況被上訴人已移轉系爭房屋之所有權登記，為上訴
人所不否認，依兩造契約書第九條之約定，被上訴人可隨時點交
予上訴人，因上訴人不付款，咎在上訴人，上訴人主張有租金損
失，亦非可採。從而，上訴人追加先位聲明訴請確認系爭本票係
偽造，為無理由；上訴人備位聲明訴請確認被上訴人對於系爭本
票債權一百六十萬元不存在，其中一萬一千三百七十九元部分為
有理由，應予准許，超過上開應准許之範圍，非有理由等情，爰
將第一審所為上訴人敗訴之判決，關於上開應予准許部分予以廢
棄，改判確認被上訴人持有之系爭本票，其中一萬一千三百七十
九元對於上訴人之票據上權利不存在，駁回上訴人其餘上訴及追
加之訴，經核於法並無不合。上訴論旨，對於原審上訴人敗訴部
分（即駁回上訴人其餘上訴及追加之訴部分），就原審取捨證據
及認定事實之職權行使，任意指摘其為不當，求予廢棄，非有理
由。
據上論結，本件上訴為無理由。依民事訴訟法第四百八十一條、
第四百四十九條第一項、第七十八條，判決如主文。
中　　華　　民　　國　九十四　年　　七　　月　二十九　日
                      最高法院民事第四庭
                          審判長法官  吳　正　一
                                法官  劉　福　聲
                                法官  黃　義　豐
                                法官  簡　清　忠
                                法官  王　仁　貴
      本件正本證明與原本無異
                                      書  記  官
中　　華　　民　　國　九十四　年　　八　　月　　九　　日
                                                Ａ
